ACORDAO-COMPLETO-2533815

ACÓRDÃO 580/2023 ATA 12/2023 - PLENÁRIO

VISTOS, relatados e discutidos estes autos que tratam de revisão de ofício do ato de aposentadoria de Gilson Rodrigues Vale, ex-servidor da Fundação Universidade Federal de São João Del Rei,
ACORDAM os Ministros do Tribunal de Contas da União, reunidos em Sessão do Plenário, diante das razões expostas pelo Relator, com fundamento nos artigos 71, III, da Constituição Federal de 1988; 1º, V, e 39, II, da Lei 8.443/1992; 1º, VIII, 259, II, 260, § 1º, e 262, § 2º, do Regimento Interno/TCU, em:
9.1. revisar de ofício o Acórdão 9820/2021-TCU-Primeira Câmara, de modo que o ato de aposentadoria de Gilson Rodrigues Vale seja considerado ilegal;
9.2. dispensar o ressarcimento das quantias indevidamente recebidas de boa-fé, consoante o disposto no Enunciado 106 da Súmula de Jurisprudência do TCU;
9.3. determinar à Fundação Universidade Federal de São João Del Rei que:
9.3.1. faça cessar os pagamentos decorrentes do ato impugnado, comunicando ao TCU, no prazo de quinze dias, as providências adotadas, nos termos dos arts. 262, caput, do Regimento Interno do TCU;
9.3.2. emita novo ato, livre da irregularidade apontada, submetendo-o ao TCU pelo e-Pessoal, nos termos dos arts. 262, § 2º, do Regimento Interno do TCU; 
9.3.3. dê ciência, no prazo de 15 (quinze) dias, a contar da notificação desta decisão, de seu inteiro teor ao interessado e o alerte de que o efeito suspensivo proveniente da interposição de eventual recurso junto ao TCU não o eximirá da devolução dos valores percebidos indevidamente, caso o recurso não seja provido; e
9.4. dar ciência desta deliberação ao interessado e à Fundação Universidade Federal de São João Del Rei.

Revisão de ofício de ato de aposentadoria.

3. Interessado: Gilson Rodrigues Vale (CPF XXX.436.906-XX).

13.1. Ministros presentes: Bruno Dantas (Presidente), Augusto Nardes (Relator), Aroldo Cedraz, Vital do Rêgo, Jorge Oliveira, Antonio Anastasia e Jhonatan de Jesus.
13.2. Ministros-Substitutos convocados: Marcos Bemquerer Costa e Weder de Oliveira.

AUGUSTO NARDES

Transcrevo a seguir, com ajustes de forma, a instrução lavrada no âmbito da então Secretaria de Fiscalização de Integridade de Atos e Pagamentos de Pessoal e de Benefícios Sociais (Sefip) , peça 38, cujo pronunciamento obteve a concordância do dirigente daquela unidade técnica (peça 39) e do representante do Ministério Público junto ao TCU (MPTCU) (peça 41) :
	"INTRODUÇÃO
	1.	Trata-se de ato de concessão de aposentadoria a Gilson Rodrigues Vale (XXX.436.906-XX) , ex-servidor da Fundação Universidade Federal de São João Del Rei.
	2.	Os atos constantes do presente processo foram submetidos, para fins de registro, à apreciação do Tribunal de Contas da União (TCU) para fim de registro, nos termos do art. 71, inciso III, da Constituição Federal. O cadastramento e a disponibilização ao TCU ocorreram por intermédio do Sistema de Apreciação e Registro de Atos de Admissão e Concessões (Sisac) , na forma dos arts. 2o, caput e incisos I a VI, e 4o, caput, da Instrução Normativa - TCU 78/2018.
	HISTÓRICO
	3.	Nos termos do Acórdão 9820/2021-TCU-Primeira Câmara, de relatoria do Ministro Substituto Augusto Sherman Cavalcanti (peça 23) , este Tribunal reconheceu o registro tácito do ato de concessão de aposentadoria em favor do Sr. Gilson Rodrigues Vale.
	4.	Ademais, houve determinação à Secretaria de Fiscalização de Integridade de Atos e Pagamentos de Pessoal e de Benefícios Sociais para que adotasse procedimentos cabíveis para dar início ao processo de revisão de ofício da referida concessão.
	5.	Assim, encaminhou-se oitiva ao interessado (peça 26) . O aviso de recebimento está acostado à peça 27.
	6.	Após, o procurador do ex-servidor protocolou pedido de prorrogação de prazo (peça 29) , que foi concedido, nos termos de peça 31.
	7.	No entanto, não houve outra manifestação do referido procurador, mesmo após a finalização do prazo para resposta.
	EXAME TÉCNICO
	8.	O ato em favor de Gilson Rodrigues Vale, constante do presente processo, foi registrado como 'alteração' e com data de vigência de 19/4/2007.
	9.	Inicialmente, o ex-servidor aposentou-se em 11/8/1992, com 28 anos, 7 meses e 29 dias de tempo de serviço. O ato relativo a esta concessão foi considerado ilegal devido à contagem ponderada do tempo de magistério (3 anos e 18 dias) para fins de concessão de aposentadoria voluntária com proventos proporcionais. Assim, excluindo-se o tempo considerado irregular, o ex-servidor contaria com 25 anos, 7 meses e 11 dias de tempo de serviço para fins de aposentadoria.
	10. Conforme mapa de tempo de serviço (peça 15, p. 4-5) , constatou-se a averbação de 10 anos, 1 mês e 27 dias de tempo de serviço prestados à Secretaria de Estado de Planejamento e Gestão de Minas Gerais no período de 1º/9/1992 a 28/10/2002 para nova aposentadoria.
	11. Sendo assim, o tempo total de serviço para fins de aposentadoria do presente ato é de 35 anos, 9 meses e 8 dias.
	12. Na presente situação, houve a contagem de tempo de serviço federal e estadual, sendo que o tempo estadual foi exercido concomitantemente com a inatividade em âmbito federal. Como já bem explicitado no voto do Ministro Relator do Acórdão 9820/2021-TCU-Primeira Câmara (peça 24) , não há previsão legal para o cômputo de tempo de outro regime concomitantemente com o tempo de inatividade para fins de uma nova aposentadoria no RPPS federal.
	13. Destarte, cabe a revisão de ofício do Acórdão 9820/2021-TCU-Primeira Câmara (peça 23) para considerar ilegal o ato de aposentadoria de Gilson Rodrigues Vale.
	14. Desse modo, o processo deve ser encaminhado à Secretaria da Sessões (Seses) para sorteio de novo relator. Tal procedimento segue a orientação aprovada pelo Plenário em 16/8/2006, em face de questão de ordem suscitada pelo então Presidente, Ministro Adylson Motta, a seguir transcrita:
	'Questão de Ordem para definir procedimento para revisão, de ofício, de deliberações do Tribunal que violem a ordem jurídica, desde que dentro do prazo de cinco anos ou, em caso de comprovada má fé, a qualquer tempo, decidida como segue: 'Verificada a necessidade de revisão de ofício de que trata o art. 260, § 2º, do Regimento Interno-TCU, ante a constatação de existência de violação à ordem jurídica ou, ainda, de ocorrência de má-fé, identificadas em ato apreciado pelo Tribunal, a Secretaria de Fiscalização de Pessoal (Sefip) deverá enviar o respectivo processo à Secretaria-Geral das Sessões (SGS) , para inclusão em sorteio de Relator, entre os Ministros integrantes do Plenário, excluindo-se aquele que tiver proferido o voto condutor da deliberação a ser revista.'
	15. Após, o presente processo deve ser encaminhado ao MPTCU para manifestação e, posteriormente, ao Gabinete do Ministro-Relator.
	CONCLUSÃO
	16. O Acórdão 9820/2021-TCU-Primeira Câmara foi prolatado há menos de cinco anos. Além disso, constatou-se situação não prevista na legislação pátria. Encontram-se, portanto, presentes os requisitos previstos no art. 260, § 2º, do Regimento Interno do TCU para que se proceda a novo exame do ato para verificação do cabimento ou não de revisão de ofício. 
	17. Considerando a orientação emitida pelo Plenário na sessão de 16/8/2006, o procedimento requer o sorteio de novo relator. 
	PROPOSTA DE ENCAMINHAMENTO 
	18. Diante do exposto, com fundamento no art. 71, inciso III, da Constituição Federal, no art. 1º, inciso V, e art. 39, incisos I e II, da Lei 8.443/1992, no art. 260, §§ 1º e 2º, do Regimento Interno do Tribunal de Contas da União, propõe-se: 
	a) o encaminhamento do processo à Secretaria das Sessões para sorteio de novo relator; 
	b) a revisão de ofício do Acórdão 9820/2021-TCU-Primeira Câmara, para considerar ilegal o ato de alteração de aposentadoria em favor de Gilson Rodrigues Vale (XXX.436.906-XX) , com as seguintes determinações:
	b.1) dispensar a devolução dos valores indevidamente recebidos até a data da ciência do acórdão que vier a ser proferido, com base no Enunciado 106 da Súmula da Jurisprudência do TCU;
	b.2) esclarecer ao interessado que, no caso de não provimento de recurso eventualmente interposto, deverão ser repostos os valores recebidos após a ciência do acórdão;
	b.3) determinar à Unidade Jurisdicionada, com base no art. 45 da Lei 8.443/1992, que:
	b.3.1) faça cessar os pagamentos decorrentes do ato impugnado, comunicando ao TCU, no prazo de quinze dias, as providências adotadas, nos termos dos arts. 262, caput, do Regimento Interno do TCU;
	b.3.2) emita novo ato, livre da irregularidade apontada, submetendo-o ao TCU pelo e-Pessoal, nos termos dos arts. 262, § 2º, do Regimento Interno do TCU;
	b.3.3) informe ao interessado o teor do acórdão que vier a ser prolatado, encaminhando ao TCU, comprovante da data de ciência pelo interessado."
	
É o Relatório.

Ivan da Silva Barbosa (25.955 OAB-MG), representando Gilson Rodrigues Vale.

Procurador Sergio Ricardo Costa Caribé.

APOSENTADORIA. REGISTRO TÁCITO. REVISÃO DE OFÍCIO. OPORTUNIZAÇÃO DO CONTRADITÓRIO E DE AMPLA DEFESA, SEM MANIFESTAÇÃO DO INTERESSADO. CONTAGEM CONCOMITANTE NA ESFERA FEDERAL E MUNICIPAL. ILEGALIDADE. NEGATIVA DE REGISTRO. DETERMINAÇÕES.

APOSENTADORIA (APOS)

Unidade de Auditoria Especializada em Pessoal (AudPessoal).

Trata-se, neste momento processual, de revisão de ofício do ato de aposentadoria de Gilson Rodrigues Vale, ex-servidor da Fundação Universidade Federal de São João Del Rei, submetido, para fins de registro, à apreciação do Tribunal de Contas da União (TCU) , de acordo com o art. 71, inciso III, da Constituição Federal. 
2.	Esta Corte de Contas, por meio do Acórdão 9820/2021-TCU-Primeira Câmara, de relatoria do Ministro Substituto Augusto Sherman Cavalcanti, reconheceu o registro tácito do referido ato de alteração de aposentadoria e determinou à Sefip que procedesse a respectiva revisão de ofício.
3.	Na presente fase, e considerando que o interessado foi chamado aos autos, mas não se manifestou, a então Sefip propôs, com o aval do representante do Ministério Público junto ao TCU (MPTCU) , a revisão de ofício do Acórdão 9820/2021-TCU-Primeira Câmara, de modo que o ato seja considerado ilegal.
4.	Expostos resumidamente os precedentes processuais, manifesto, desde já, minha anuência ao encaminhamento uniforme proposto nos autos e adoto os fundamentes utilizados como razões de decidir.
5.	Destaco que, inicialmente, o ex-servidor aposentou-se em 11/8/1992, com 28 anos, 7 meses e 29 dias de tempo de serviço. O ato relativo a esta concessão foi considerado ilegal devido à contagem ponderada do tempo de magistério (3 anos e 18 dias) para fins de concessão de aposentadoria voluntária com proventos proporcionais. 
6.	Conforme mapa de tempo de serviço (peça 15, p. 4-5) , constatou-se a posterior averbação de 10 anos, 1 mês e 27 dias de tempo de serviço prestados à Secretaria de Estado de Planejamento e Gestão de Minas Gerais, no período de 1º/9/1992 a 28/10/2002 para nova aposentadoria. Nesse novo ato foi possível a contagem do período de inatividade (6 anos, 4 meses e 6 dias) para efeito de aposentadoria proporcional nos limites mínimos ¿ 30/35 (homem) e 25/30 (mulher) , de acordo com a Súmula 74 do TCU.
7.	Nesse sentido, verifica-se que o tempo estadual foi exercido concomitantemente com a inatividade em âmbito federal, haja vista a averbação do tempo de serviço prestados à Secretaria de Estado de Planejamento e Gestão de Minas Gerais, que ocorreu simultaneamente com o período de inatividade, de 6 anos, 4 meses e 6 dias na esfera federal.
8.	Desse modo, visto que o tempo de inatividade foi contabilizado como tempo de serviço para nova aposentadoria, a contagem simultânea de período laborado em esfera federal a municipal é irregular, conforme a Lei 8.112/1990, art. 103, § 3, in verbis:
"Art. 103.  Contar-se-á apenas para efeito de aposentadoria e disponibilidade
I - o tempo de serviço público prestado aos Estados, Municípios e Distrito Federal
[...] § 3 o É vedada a contagem cumulativa de tempo de serviço prestado concomitantemente em mais de um cargo ou função de órgão ou entidades dos Poderes da União, Estado, Distrito Federal e Município, autarquia, fundação pública, sociedade de economia mista e empresa pública."  (Grifos acrescidos) .
9.	Destarte, cabe a revisão de ofício do Acórdão 9820/2021-TCU-Primeira Câmara, para considerar ilegal o ato de aposentadoria de Gilson Rodrigues Vale.
	Ante o exposto, VOTO no sentido de que seja aprovado o Acórdão que ora submeto a este Colegiado.
TCU, Sala das Sessões, em 29 de março de 2023
Ministro JOÃO AUGUSTO RIBEIRO NARDES
Relator